【裁判字號】    89,上,177
【裁判日期】    900109
【裁判案由】    拆屋還地
【裁判全文】
臺灣高等法院臺南分院民事判決  八十九年度上字第一七七號  ｅ
    上  訴  人  乙  ○  ○
    訴訟代理人  林  崑  地  律師
    複  代理人  張  巧  妍  律師
    被  上訴人  甲  ○  ○  住.
右當事人間請求拆屋還地事件，上訴人對於中華民國八十九年三月六日臺灣臺南地方
法院第一審判決（八十八年度訴字第二二五號）提起上訴，本院判決如左：
      主      文
原判決廢棄。
被上訴人應將坐落台南市○區○○段七○七地號土地上，如附表所示建物及增建鐵架
造部分（一樓增建部分，面積三九點三九平方公尺、四樓增建部分，面積二０點七五
平方公尺，合計共六○點一四平方公尺）拆除，並將土地交還上訴人。
第一、二審訴訟費用由被上訴人負擔。
本判決第二項於上訴人以新台幣陸拾柒萬貳仟元為被上訴人預供擔保後，得為假執行
。
      事      實
甲、上訴人方面：
一、聲明：求為判決：（一）原判決廢棄。（二）被上訴人應將坐落台南市○區○○
    段七○七號土地上之建物，門牌台南市○○街七十六號鋼筋混凝土造四層樓房，
    合計一四九‧八一平方公尺（建號五八二號），及增建鐵架造部分合計共六○‧
    一四平方公尺拆除，將該土地交還上訴人。（三）第一、二審訴訟費用由被上訴
    人負擔。（四）願供擔保，請准宣告假執行。
二、陳述：除與原判決記載相同者，予以引用外，補稱：
（一）上訴人在原審起訴主張：坐落台南市○區○○段七○七號之系爭土地為其所有
      ，而土地上之建號五八二號，建物門牌台南市○○街七十六號四層樓房（含增
      建鐵架造部分）則為上訴人之夫鍾伯仁所有，系爭房屋嗣經強制執行拍賣後，
      由被上訴人拍定買受，惟鍾伯仁所有系爭房屋使用上訴人之土地係基於使用借
      貸關係，而使用借貸為無償契約，原屬貸與人與使用人之特定關係，除當事人
      另有特約外，自無移轉其權利於第三人可言。倘借用人未經貸與人同意，擅將
      借用物轉讓第三人使用者，貸與人自得終止契約。被上訴人就系爭土地上之房
      屋，因強制執行拍賣而拍定買受取得，惟借用人鍾伯仁並未經貸與人即上訴人
      之同意，擅將系爭土地轉讓予被上訴人使用，上訴人已於八十八年一月二十六
      日以嘉義東門郵局存證信函第八號，通知鍾伯仁終止系爭土地之使用借貸契約
      ，系爭土地之使用借貸契約既因終止而消滅，則被上訴人所有系爭房屋占用系
      爭土地，即屬無權占有；被上訴人則以其係依強制執行程序向法院拍得系爭房
      屋，依民法第八百七十六條第一項規定，有法定地上權存在，且上訴人既同意
      其配偶建屋於系爭土地上，被上訴人於法院拍賣中買受系爭房屋取得所有權，
      即係繼受上訴人配偶之地位使用系爭土地，顯與無權占有之情形有別等語置辯
      。
二、惟查：
（１）本件強制執行拍賣之系爭房屋，雖與其基地均登記為債務人鍾伯仁之妻即上訴
      人所有，惟系爭房屋業經原審法院八十四年度訴字第一二八二號第三人異議之
      訴事件之一、二、三審判決為債務人鍾伯仁所有確定，且經原審法院八十六年
      度執字第六○六三號強制執行事件執行拍賣系爭房屋，併於拍賣公告載明拍賣
      者僅為系爭房屋，系爭土地並無拍賣，此為被上訴人於投標前所明知之事實，
      有臺灣臺南地方法院八十六年八月二十七日八十六南院慶執明字第六○六三號
      民事執行通知書可稽，此種情形，與土地及房屋同屬一人所有而僅拍賣土地或
      房屋者不同。又通常一般夫妻間關於房屋使用土地之情形，不可能有租賃關係
      或設定其他權利。惟有同意使用土地之使用借貸關係發生，則被上訴人於系爭
      房屋拍賣投標時，已明知拍賣之系爭房屋係債務人鍾伯仁所有，拍定人投標時
      不可能信賴地政機關之土地所有權登記；而法院之拍賣公告亦載明拍賣之系爭
      房屋對於系爭土地並無租賃關係，被上訴人不能諉為不知，是被上訴人甘冒拍
      定買受後對於系爭土地並無法律上之正當權源，將遭拆屋還地之危險而參予投
      標，則係被上訴人咎由自取。乃原判決竟以此時上訴人以無權占有為由，請求
      拍定人拆屋還地，則在拍定人信賴地政機關之土地所有權登記（登記為妻所有
      ），及司法機關之法院拍賣，其結果則以鉅額價錢購買之房屋竟遭拆屋還地之
      命運，自非公平為由，駁回上訴人請求拆屋還地之訴，顯屬不當。
（２）系爭房屋之拍定人即被上訴人拍定買受系爭房屋後，對於上訴人所有之系爭土
      地並無租賃關係（業經原審法院八十六年度執字第六○六三號及鈞院八十七年
      度抗字第九○號執行異議事件之確定裁定認定在案），已如上述，是以被上訴
      人拍定買受系爭房屋後，不須支出任何代價，即可永遠使用系爭土地；反之，
      系爭土地之所有人即上訴人必須每年繳納地價稅，且於系爭房屋倒塌前永久不
      能使用系爭土地，豈為公平？原判決未注意及此，遽認上訴人提起本件訴訟請
      求拆屋還地，並非公平等語，亦屬率斷。
（３）次查在他人土地上建築房屋，非僅租賃關係一途，其他尚有使用借貸關係或無
      權占有等等。系爭房屋占用系爭土地，並無租賃關係，此有臺灣臺南地方法院
      八十六年度執字第六○六三號，及鈞院八十七年度抗字第九○號執行異議事件
      之民事裁定可稽。而使用借貸為無償契約，原屬貸與人與借用人之特定關係，
      除當事人另有特約外，自無移轉其權利予第三人可言。倘借用人未經貸與同意
      ，擅將借用物轉讓第三人者，貸與人自得終止契約（參照最高法院四十九年台
      上字第三八一號判例意旨）。系爭房屋之原所有人即執行債務人鍾伯仁與上訴
      人間，就系爭土地雖有使用借貸關係，乃係借用人鍾伯仁與上訴人間之特定關
      係，雙方並無可移轉其使用系爭土地之權利予房屋拍定人之特約，則系爭土地
      借用人鍾伯仁未經貸與人即上訴人之同意，擅將借用之系爭土地轉讓予被上訴
      人使用，依上開判例意旨及民法第四百七十二條第二款規定，上訴人自得終止
      契約；基此，上訴人已於八十八年一月二十六日以嘉義東門郵局存證信函第八
      號，通知鍾伯仁終止系爭土地之使用借貸關係，此亦有該存證信函可證；借用
      人鍾伯仁與上訴人間就系爭土地之使用借貸關係已因終止而消滅，是被上訴人
      所有系爭房屋占用系爭土地，並無法律上之正當權源，即屬無權占有。按所有
      人對於無權占有或侵奪其所有物者，得請求返還之，對於妨害其所有權者，得
      請求除去之，民法第七百六十七條定有明文；上訴人依上揭規定，本於所有權
      之作用訴請無權占有之被上訴人拆除系爭土地上之房屋，將系爭土地交還上訴
      人，於法並無不合。乃原判決認上訴人主張被上訴人無權占有，請求拆屋還地
      ，則將完好之房屋拆除，實有損社會經濟等語，顯係保護無權占有人，自屬不
      當。
（４）又按土地及土地上之建物，分別為獨立之不動產，倘地上建物所有人無權占用
      第三人所有之基地，則地上建物之受讓人，即使合法受讓該地上物之占有，然
      非謂其對基地之無權占有，即變為合法占有。基地所有人依法自得以地上建物
      所有人或受讓人無權占有「基地」之法律關係，請求地上建物所有人或受讓人
      自占有「建物」之基地遷出，將基地交還（參照最高法院八十六年度台上字第
      一四六四號判決意旨）。又按房屋及其坐落之基地為各自獨立之不動產，房屋
      之占有人即令有占有房屋之正當權源，對於房屋坐落之基地，並不當然成為有
      權占有（參照最高法院八十八年度台上字第一六○號判決意旨）。查上訴人與
      被上訴人之前手鍾伯仁間，就系爭土地固有使用借貸關係存在，惟此係上訴人
      與鍾伯仁間之特定關係，借用人鍾伯仁自無移轉其權利與被上訴人可言，且上
      訴人業已合法終止與借用人鍾伯仁間之使用借貸關係在案，則被上訴人雖拍定
      買受借用人鍾伯仁所有系爭房屋，惟被上訴人就該房屋坐落之基地，並不當然
      成為有權占有，上訴人本於基地所有人地位，請求被上訴人拆除系爭土地上之
      房屋，併將系爭土地交還上訴人，於法並無不合。乃原判決遽認被上訴人係依
      法院之拍賣而拍定買受，尚與無權占有不能相比等語，顯屬於法無據，且有違
      上揭判例意旨。
（５）又按憲法第十五條：人民之財產權應予保障之規定，係指合法之財產權應予保
      障，非指不合法之財產權亦應予保障之意。至於民法第八百七十六條第一項規
      定，係指土地及其地上之建築物，同屬於一人所有，而僅以土地或僅以建築物
      為抵押者，於抵押物之土地或抵押物之建築物拍賣時，建築物之拍定買受人對
      於其基地，視為已有地上權設定而言。系爭房屋原係債務人鍾伯仁所有，而系
      爭土地係上訴人所有，顯然系爭土地及其地上之系爭房屋，並非屬於同一人所
      有，且系爭土地及其地上之系爭房屋，均無抵押權之設定，顯與上揭民法第八
      七六條規定不相符，不能類推適用，自不能因被上訴人向法院拍定買受系爭房
      屋，而推斷上訴人默許被上訴人繼續使用系爭土地或謂其有地上權（參照最高
      法院七十一年台上字第一二六號判決意旨）。乃原判決依法理類推適用民法第
      八百七十六條第一項規定，認於系爭房屋拍賣時，視為已有地上權之設定等語
      ，於法不合。
（三）又按強制執行中拍賣之不動產為第三人所有者，其拍賣為無效，所有權人於執
      行終結後，亦得提起回復所有權之訴。請求返還（參照司法院院字第五七八號
      解釋，最高法院六十二年度台再字第一○○號判例意旨）；查系爭房屋於執行
      法院拍定予被上訴人前，係訴外人鍾伯仁所有，並非本件上訴人所有，已如前
      述，倘如被上訴人辯稱：系爭房屋於執行法院拍定前仍屬上訴人所有者，則原
      審法院民事執行處因此誤為鍾伯仁之財產予以拍賣，依上開判例意旨，其拍賣
      為無效，上訴人亦得提起回復所有權之訴，請求拍定之被上訴人返還。本件被
      上訴人辯稱：土地、建物所有權人之登記皆是上訴人乙○○所有等語，係謂原
      審法院拍賣系爭房屋係上訴人所有，非債務人鍾伯仁所有，從而，被上訴人就
      系爭房屋既因拍賣無效（按：無效為自始、當然、確定的無效），未能取得所
      有權，自不得援引民法第八百七十六條第一項規定，主張系爭房屋於拍賣時已
      有地上權之設定。
三、證據：除援用第一審所提證據外，補提民事判決、民事裁定、民事執行處通知、
    存證信函（均影本）等件為證。
乙、被上訴人方面：
一、聲明：求為判決：（一）上訴駁回。（二）第二審訴訟費用由上訴人負擔。
二、陳述：除與原判決記載相同者，予以引用外，補稱：
（一）被上訴人係於八十六年十月二十一日，向臺灣臺南地方法院民事執行處買受八
      十六年度執字第六○六三號號拍賣事件之執行標的物，即門牌號碼台南市○○
      街七十六號房屋，又建物及建物坐落之基地所有權人，均登記為上訴人乙○○
      。按登記有絕對效力，為土地法第四十三條定有明文，顯見系爭房屋於拍賣時
      ，依民法第八百七十六條第一項規定，已有法定地上權之設定。
（二）依理而言，上訴人認系爭房屋為其夫所有，所提證明仍不足否定系爭房屋之原
      所有權人即係上訴人自己之事實。且夫妻本為一體，上訴人為幫其夫逃避償債
      義務，雖經法院判決認定系爭房屋係其夫所有，惟與本件被上訴人向原審法院
      民事執行處標購拍賣物，係兩件不同事情，上訴人自不得以另案判決認定之事
      實，作為本件事實之依據。
（三）上訴人及其配偶鍾伯仁於原審法院民事執行處八十六年度執字第六○六三號強
      制執行事件中一再聲稱：房屋是上訴人所有等語，顯見其夫妻間並無使用借貸
      之關係。詎於系爭建物經法院拍賣後，上訴人即改稱其夫妻間有使用借貸關係
      云云，其前後說詞矛盾，要非事實。
（四）又通常一般夫妻間不會訂立租賃關係或設定其他權利，縱上訴人夫妻間確有使
      用借貸關係存在，惟其等在土地上蓋建鋼筋水泥之四層洋房，自有永久使用之
      意思。
（五）反觀系爭建物，上訴人夫妻共同居住已近二十八年，於八十六年十月二十一日
      經法院拍定後，至今未將房屋交付被上訴人，卻稱於八十八年一月二十六日以
      存證信函，通知其夫鍾伯仁終止土地之使用借貸關係等語，然上訴人夫妻間既
      無訂立書面契約，何來終止契約？由此推論，上訴人與其夫鍾伯仁對於系爭建
      物、土地之關係為何，全係上訴人夫妻自說自話，上訴人主張與夫鍾伯仁間之
      系爭土地有使用借貸關係，實難令人信服。
（六）再不動產買賣行為，皆依地政機關所有權人登記為依歸。上訴人所有建物經由
      法院拍賣後，理應以地政機關登記系爭建物之所有人為上訴人者，為認定之依
      據，不需探討上訴人及其配偶與其他第三人間之債權債務關係，至於另案判決
      認定之事實，與本件被上訴人買受系爭建物之事件不同，上訴人援引另案民事
      判決認定之事實，自圓其說與其配偶鍾伯仁間對系爭土地有使用借貸關係，顯
      然與事實不符。
（七）綜上，上訴人夫妻間對系爭土地實無使用借貸關係，且法院拍賣系爭建物，所
      有權人即係上訴人，另鍾伯仁乃上訴人之配偶，對系爭建物言，其夫妻二人應
      界定為一體，方屬客觀公允。
三、證據：援用第一審所提證據。
丙、本院依職權函調臺灣臺南地方法院八十六年度執字第六○六三號執行案卷（含八
    十六年度執字第一０七０二號執行卷、八十四年度執全字第一０四五號假扣押執
    行卷、八十六年度執全字第一０四九、一六五二號假扣押執行卷）、八十四年度
    訴字第一二八二號民事歷審案卷。
      理      由
一、本件上訴人起訴主張：坐落台南市○區○○段七０七地號土地為其所有，而土地
    上如附表所示之建物（含增建鐵架造部分，一樓增建部分，面積三九點三九平方
    公尺、四樓增建部分，面積二０點七五平方公尺，合計共六○點一四平方公尺）
    原為上訴人之夫鍾伯仁所有，系爭房屋嗣經強制執行拍賣後，由被上訴人拍定買
    受，惟鍾伯仁使用上訴人所有系爭土地，原係基於使用借貸關係，本件被上訴人
    所有房屋占用上訴人所有系爭土地則無正當權源，為此本於土地所有人之地位，
    請求被上訴人拆屋還地等語；被上訴人則以：系爭建物及建物坐落之基地原均登
    記為上訴人所有，依土地法第四十三條規定，登記有絕對之效力，則被上訴人依
    強制執行程序向法院拍定取得系爭房屋，依民法第八百七十六條第一項規定，視
    為有法定地上權設定；縱認系爭建物係上訴人之夫所有，惟上訴人既同意其夫建
    屋於系爭土地上，即係同意其夫永久使用土地之意思，雙方間並無使用借貸關係
    ，上訴人片面終止使用借貸關係者，與事實不合；又被上訴人向執行法院拍賣買
    受系爭房屋，即繼受上訴人之夫之地位，而得繼續永久使用系爭土地，並非無權
    占有等語，資為抗辯。
二、上訴人主張系爭土地係上訴人所有，系爭土地上如附表所示之建物（含增建鐵架
    造部分）原為上訴人之夫鍾伯仁所有，系爭房屋因經執行法院強制執行拍賣後，
    由被上訴人拍定買受等情，業據上訴人於原審提出土地及建物登記簿謄本、原審
    法院民事執行處通知、鑑定報告書等件（均影本）附於原審卷第八頁至第十一頁
    可參，且為被上訴人所不爭，堪信上訴人此部分之主張為真實。惟上訴人主張被
    上訴人係無權占有乙節，則為被上訴人所否認，並以前揭情詞置辯，是本件被上
    訴人所有拍定取得之建物對於系爭土地是否有正當占有權源，厥為本件首應審究
    之爭點所在。
三、按土地及其土地上之建築物，同屬於一人所有，而僅以土地或僅以建築物為抵押
    者，於抵押物拍賣時，視為已有地上權之設定，其地租由當事人協議定之；協議
    不諧時，得聲請法院定之。土地及其土地上之建築物，同屬於一人所有，而以土
    地及建築物為抵押者，如經拍賣，其土地與建築物之拍定人各異時，適用前項之
    規定，民法第八百七十六條第一項、第二項定有明文；且其立法理由亦謂：「使
    土地及土地上之建築物，得獨立而為抵押權之標的物。若土地及土地上之建築物
    ，屬於一人所有時，得祇以土地或建築物為抵押權之標的物。土地與建築物既分
    ，則實行抵押權將拍賣時，拍定人與土地所有人或建築物所有人間之關係，應規
    定明確，以杜爭執。而拍賣之物為抵押之土地時，其建築物之所有人，視為取得
    地上權人，仍得以其建築物利用其土地，拍賣之物為抵押之建築物時，其拍定人
    視為取得地上權人，使得利用其土地。至以土地及建築物抵押於人，而其拍定人
    各異者亦同，故亦適用此規定」。是僅以土地或僅以建築物為抵押者，於抵押物
    拍賣時，視為已有地上權之設定，或以土地及建築物為抵押者，如經拍賣，其土
    地與建築物之拍定人各異時，視為已有地上權之設定者，限於土地及其土地上之
    建築物，同屬於一人所有始可至明；如本即為不同之所有人，則其間之利用關係
    ，或早有安排，或應由其自行解決之，法律並無介入之必要，尤其土地與建築物
    所有人，有夫妻、親子關係或公司與負責人間等密切關存在時，就土地均未約定
    ，然此等當事人間在法律上既有事先為基地利用權約定之可能，是本條自無介入
    適用之必要，況如解為有法定地上權之成立，無異於無視於此等當事人間可能存
    在之利用權，致與抵押權當事人之意思與合理預見相違反（謝在全氏著【民法物
    權論下冊】一書第一０六頁、第一０八頁、第一０九頁參照）。
四、經查：
（一）系爭坐落台南市○區○○段七０七地號土地，係上訴人於五十六年四月五日結
      婚前所購入，為其所有財產，上訴人於五十九年二月七日與訴外人鍾伯仁結婚
      後，系爭基地上則於六十八年八月三十一日興建如附表所示之建物（含增建鐵
      架造部分，一樓增建部分，面積三九點三九平方公尺、四樓增建部分，面積二
      ０點七五平方公尺，合計共六○點一四平方公尺），並辦理第一次保存登記予
      上訴人名下，嗣上訴人於六十九年九月一日連同基地、房屋一併設定本金最高
      限額抵押權予訴外人保證責任台南市第五信用合作社（下稱台南市五信合社）
      ；另訴外人鍾伯仁則因積欠債權人台灣省合作金庫債務，經債權人台灣省合作
      金庫聲請原審法院民事執行處以八十四年度執全字第一０四五號，就登記為上
      訴人名下之系爭建物房屋為假扣押查封，上訴人主張系爭建物之所有權為其所
      有，乃提起第三人異議之訴，經法院以系爭建物係訴外人鍾伯仁於婚姻關係存
      續中所取得，而登記為上訴人名義，依修正前民法第一千零十六條及第一千零
      十七條第二項規定，其所有權仍屬於訴外人鍾伯仁所有為由，判決上訴人敗訴
      確定乙節，此有本院依職權調取內含上訴人及其夫鍾伯仁之戶籍謄本、系爭土
      地及建物謄本之原審法院八十四年度執全字第一０四五號假扣押執行卷（假扣
      押執行卷第十六頁至第二十二頁）、八十四年度訴字第一二八二號第三人異議
      之訴民事歷審案卷，及內含系爭建物測量成果圖之八十六年度執字第六０六三
      號執行卷宗（執行卷宗第三十七頁、第三十八頁）在卷可參，堪信為真實。
（二）再系爭建號五八二號之四層樓房，經訴外人泛亞商業銀行股份有限公司台南分
      行聲請原審法院民事執行處以八十六年度執字第六○六三號強制執行件拍賣，
      並經系爭房屋抵押權人台南市五信合社行使抵押權，執行法院乃就執行標的物
      ，即如附表所示之建物定期於八十六年十月二十一日進行第三次拍賣，其拍賣
      條件則定為：「僅拍賣建物部分，基地登記為執行債務人鍾伯仁之妻乙○○
      名義，不在拍賣範圍。建物抵押權於拍定後全部塗銷。拍定後按執行債務
      人占有現況點交」。並於建物標示之備考欄註明：「含未保存登記建物全部，
      鍾伯仁以其妻乙○○登記所有」；嗣由被上訴人於八十六年十月二十一日拍定
      買受，執行法院並於八十七年八月二十五日發給權利移轉證書，且塗銷系爭房
      屋抵押權之事實，亦據上訴人於原審提出原審法院民事執行處通知影本附於原
      審卷第九頁為證，並經本院依職權調取前開執行卷宗查明屬實，復為兩造所不
      爭，亦堪信實。
    綜上，系爭建物於六十八年七月十七日所為第一次保存登記雖為上訴人名義，惟
    係上訴人與鍾伯仁於婚姻關係存續中取得之財產，依七十四年六月三日修正前之
    民法第一千零十六條及第一千零十七條第二項規定，其所有權應屬其夫即鍾伯仁
    所有，至於原審法院八十四年度訴字第一二八二號第三人異議之訴之民事歷審判
    決，所為認定系爭建物係訴外人鍾伯仁所有者，僅具宣示性質，要不影響系爭建
    物自六十八年七月十七日第一次保存登記時起，即為訴外人鍾伯仁所有之事實，
    是訴外人台南市五信合社於六十九年九月一日取得之最高限額抵押權，係分別以
    上訴人所有之系爭土地及訴外人鍾伯仁所有如附表所示之建物（含增建鐵架造部
    分）為其抵押權標的物內容，並非於法院前開認定系爭建物為訴外人鍾伯仁所有
    之判決確定後，方生系爭建物所有權變動效果。原審法院民事執行處八十六年度
    執字第六０六三號執行案件，所為系爭建物之拍賣，僅就執行債務人鍾伯仁所有
    系爭建物為拍賣，且系爭建物與其坐落之基地非屬同一人所有，則於法院拍定後
    ，揆諸首開說明，拍定人對於系爭土地並無得主張法定地上權設定之可言；被上
    訴人抗辯伊係依法向執行法院投標拍得系爭房屋，依民法第八百七十六條第一項
    規定，視為有法定地上權存在云云，即無足採。
五、被上訴人再抗辯系爭建物及建物坐落之系爭土地原均登記為上訴人所有，系爭建
    物雖經法院另案判決認定為上訴人之夫鍾伯仁所有，惟上訴人不得援引其他訴訟
    事件認定之事實，拘束非同一事件之被上訴人，且依土地法第四十三條規定，系
    爭建物既登記為上訴人所有，被上訴人信賴法院之拍賣，自應有民法第八百七十
    六條規定，視為有法定地上權設定之適用云云，惟按土地法第四十三條規定之絕
    對效力，係為保護善意第三者因信賴登記而設，夫妻如係以法定財產制為其夫妻
    財產制，則以妻為登記名義人之不動產，除屬妻之原有財產或特有財產外，在善
    意第三者因信賴登記，自妻受讓取得不動產所有權以前，依（修正前）民法第一
    千零十七條第二項規定，應認為屬於夫之所有者，並經最高法院著有六十三年台
    上字第一八九五號判例可資參照，本件被上訴人係於八十六年十月二十一日向執
    行法院投標買受系爭建物，於投標前，系爭建物經法院以屬執行債務人鍾伯仁所
    有為由，而判決駁回上訴人提起第三人異議之訴確定，執行法院並據此而為執行
    拍賣程序，並於拍賣公告註明系爭建物係執行債務人鍾伯仁以其妻乙○○名義登
    記者，已如前述，是被上訴人於投標買受之際，並無誤認系爭建物係上訴人所有
    之虞，揆諸首開說明，亦無信賴土地登記可言；況結婚時屬於夫妻之財產，及婚
    姻關係存續中夫妻所取得之財產，為其聯合財產。聯合財產中，夫之原有財產及
    不屬於妻之原有財產之部分，為夫所有者，為七十四年六月三日修正前之民法第
    一千零十六條及第一千零十七條第二項所明定，系爭建物雖於六十八年七月十七
    日辦理第一次保存登記予上訴人名下，惟係上訴人於婚姻關係存續中所取得之財
    產，且非上訴人之原有財產，依前開修正前民法規定為其夫鍾伯仁所有，此為法
    律所明定，原不待法院判決而為確認，茲被上訴人於投標買受系爭建物之際，系
    爭建物之所有權歸屬亦經法院判決認定屬執行債務人鍾伯仁所有明確，執行法院
    並載明於拍賣公告內，而無令投標人有何誤認建物所有權人為何人之虞，乃被上
    訴人明知而為投標買受，自無土地法第四十三條信賴土地登記規定之適用可言，
    是被上訴人前開抗辯，要無足採。
六、被上訴人再抗辯：上訴人既同意其配偶建屋於系爭土地上，被上訴人於法院拍賣
    中買受該屋取得所有權，即係繼受上訴人配偶之地位使用土地云云，惟建物與基
    地分屬不同人所有，且有夫妻、親子關係或公司與負責人間等密切關存在時，就
    土地均未約定，然此等當事人間在法律上既有事先為基地利用權約定之可能，且
    其等所為之基地利用權約定，既係基於特別信賴關係而發生，惟於約定之特定人
    間發生，殊無轉讓予第三人可能，更且此等利用權之約定，除有租賃或地上權之
    設定外，僅係約定之雙方當事人間債權債務法律關係，並無物權之對世效力；本
    件上訴人提供其所有土地，供訴外人鍾伯仁興建系爭建物，不論雙方就系爭土地
    是否另有土地利用法律關係之約定，惟被上訴人係本於執行法院強制執行拍賣程
    序而取得系爭建物，訴外人鍾伯仁與被上訴人間並無何讓與對於系爭土地利用權
    利之約定可言，況系爭土地之利用權約定僅存在於上訴人與其夫鍾伯仁間之夫妻
    關係而發生，被上訴人亦無法本於法院拍賣程序而當然繼受上訴人之夫鍾伯仁使
    用土地之地位，且被上訴人於投標應買之際，明知系爭建物與坐落之基地非屬同
    一人所有，拍賣之標的物亦僅系爭建物而不及於建物坐落之系爭土地，則被上訴
    人於應買之際，已預見系爭建物並無正當占有基地之權源，亦不符民法第八百七
    十六條視為法定地上權設定要件之規定，猶執意應買，其非善意之第三人至明，
    並無特別保護必要；被上訴人僅以向法院拍賣中買受該屋取得系爭建物所有權，
    即認應繼受上訴人之夫鍾伯仁利用基地之地位云云，即為無理由。
七、按所有人對於無權占有或侵奪其所有物者，得請求返還之，民法第七百六十七條
    前段定有明文。本件依前述，被上訴人所有之如附表所示之建物（含增建鐵架造
    部分）既無正當權源占用上訴人所有系爭土地，從而上訴人本於所有權之作用，
    請求被上訴人拆除建物，將系爭占用之土地，返還上訴人者，於法有據，應予准
    許，且上訴人依法行使其物上請求權，被上訴人並無正當法律權源對抗，其因之
    而受有拆屋還地之不利益，要屬當然，縱因此損及其財產權，要與憲法第十五條
    保障人民財產權者無涉；原審未遑詳察，遽為上訴人敗訴之判決，並駁回其假執
    行之聲請，尚有未洽，上訴意旨指摘原判決不當，求予廢棄改判，為有理由。爰
    由本院予以廢棄改判如主文第二項所示，並依上訴人之聲請，酌定相當擔保金額
    併准為假執行之宣告。
八、本件事證已臻明確，兩造其餘之攻擊防禦方法與判決之結果已不生影響，爰不另
    贅論，併此敘明。
九、據上論結，本件上訴為有理由，依民事訴訟法第四百五十條、第七十八條、第四
    百六十三條、第三百九十條第二項，判決如主文。
中      華      民      國    九十      年      一      月      九      日
                                    臺灣高等法院臺南分院民事第二庭
~B1審判長法官  吳    志    誠
~B2      法官  李    素    靖
~B3      法官  李    文    賢
右為正本係照原本作成。
如對本判決上訴，須於判決送達後二十日內向本院提出上訴狀；未表明上訴理由者，
應於上訴後二十日內向本院提出理由書。
中      華      民      國    九十      年      一      月    十一      日
~B法院書記官  劉    清    洪


司法院資訊處製作；財團法人民間司法改革基金會備份。
